【裁判字號】    99,重上,94
【裁判日期】    990914
【裁判案由】    確認派下權存在
【裁判全文】
臺灣高等法院臺中分院民事判決          99年度重上字第94號
上  訴  人  祭祀公業黃鵬爵
法定代理人  乙○○
訴訟代理人  林開福律師
複代理人    張宏銘律師
被上訴人    戊○○
被上訴人    甲○○○
被上訴人    壬○○○
                        37號
被上訴人    丁○○
被上訴人    丙○○
被上訴人    己○○
                        號
被上訴人    辛○○
                        樓之8
被上訴人    庚○○
上列八人
訴訟代理人  陳鴻謀律師
複代理人    陳育仁律師
上列當事人間請求確認派下權存在事件，上訴人對於中華民國99
年4月12日臺灣臺中地方法院99年度重訴字第44號第一審判決提起
上訴，本院於99年8月31日言詞辯論終結，判決如下：
    主  文
上訴駁回。
第二審訴訟費用由上訴人負擔。
    事實及理由
一、被上訴人主張：訴外人黃清松為祭祀公業黃鵬爵（下稱系爭
    祭祀公業）之派下員，生有3男8女，合計11名子女，被上訴
    人等8人均為黃清松之女，黃清松於民國97年11月26日死亡
    後，被上訴人與訴外人黃樹雄、黃樹林、黃樹斌（即黃清松
    之子）並未約定由黃樹雄等3人單獨承擔祭祀之義務，亦未
    拋棄繼承權，且至系爭祭祀公業祠堂祭拜之事實。依祭祀公
    業條例第5條規定，祭祀公業之派下員發生繼承事實時，其
    繼承人應以共同承擔祭祀者列為派下員，被上訴人既有共同
    承擔祭祀並有實際祭祀之事實，自得依上開規定繼承黃清松
    之派下權。又祭祀公業條例第4條係規定祭祀公業條例施行
    前之祭祀公業派下員資格取得之方式，並未規定派下員之資
    格如何繼承；而同條例第5條規定內容，顯係指祭祀公業條
    例施行後，關於祭祀公業派下員繼承之適用，且依其立法理
    由，亦未區分祭祀公業係於祭祀公業條例施行前或施行後所
    設立者。又同條例第5條規定之立法目的，在於促進男女平
    權，改正祭祀公業條例生效前，派下員發生繼承事實時，僅
    有男性子孫得繼承為派下員之習俗，並尊重派下員繼承人之
    個人意願，故規範「共同承擔祭祀者」為派下員，即有意願
    且實際參與公業祭祀活動、或負擔祭祀經費者，為派下員，
    是就共同承擔祭祀之要件，應從寬解釋，即只要有參與公業
    之祭祀活動即屬之，不限於公業之主要祭祀活動。又共同承
    擔祭祀者所祭祀之對象，應為祭祀公業之享祀者，系爭祭祀
    公業既設有祠堂供全體派下員祭祀，就算是男系子孫，亦無
    人另於家中奉祀共同祖先黃鵬爵之牌位，且祭祀公業依習慣
    乃設立人捐助財產，以祭祀祖先、或其他享祀人為目的之團
    體，縱為共同祖先，且家中奉祀祖先牌位，若未有共同出資
    設立，仍不具有派下員之身份；是上訴人提出臨訟始向內政
    部查詢之函文，主張需具有「在居家奉祀本家祖先」之要件
    ，始符合上開共同承擔祭祀之文義，顯係故意曲解法令，並
    增加上開條文所無之限制，自非可採。另上訴人所引最高法
    院98年台聲字第867號判決，乃源於最高法院98年度台再字
    第14號民事裁定，而該案件乃係針對最高法院98年度台再字
    第13號民事確定判決提出再審程序所為之裁定，是上開判決
    之事實係於祭祀公業條例施行前，與本件係於祭祀公業條例
    施行後所生之繼承事實不同，自不得援用。按祭祀公業條例
    於96年立法通過後，被上訴人即陸續以口頭向上訴人表示法
    令已有規定，應依規定辦理，惟上訴人刻意忽視法律規定，
    不僅未辦理系爭祭祀公業法人登記，亦不依規定將被上訴人
    列入派下員，上訴人顯有意排除被上訴人為派下員之權利；
    依被上訴人提出之照片等證物，被上訴人尚能至系爭祭祀公
    業之祠堂祭拜，並無不能祭祀之情形，自屬共同承擔祭祀之
    人。爰依祭祀公業條例第5條規定，提起本訴，請求確認被
    上訴人戊○○、甲○○○、壬○○○、丁○○、丙○○、己
    ○○、辛○○、庚○○對祭祀公業黃鵬爵之派下權存在。
    【原審為被上訴人勝訴之判決。上訴人不服，提起本件上訴
    ，聲明求為判決：(一)原判決廢棄；(二)上開廢棄部分，被上訴
    人在第一審之訴駁回。】
二、上訴人則以：依系爭祭祀公業章程第3條：「本祭祀公業派下
    員之資格，凡屬黃鵬爵公派下各房親現存男系長輩者為派下
    員而組成之」，及祭祀公業條例第4條第1項：「本條例施行
    前已存在之祭祀公業，其派下員依規約定之。無規約或規約
    未規定者，派下員為設立人及其男系子孫（含養子）」之規
    定，系爭祭祀公業既於祭祀公業條例施行前即已存在，其派
    下員之資格，依祭祀公業條例第4條第1項規定，自應依系爭
    祭祀公業之規約定之，即以現存男系長輩者始具有派下員資
    格；被上訴人為系爭祭祀公業派下員黃觀華之女系子孫，自
    不具系爭祭祀公業派下員之資格。又系爭祭祀公業之派下員
    黃清松過世時，尚有訴外人黃樹雄、黃樹林、黃樹斌男系子
    孫，自應由黃樹雄等男系子孫繼承黃清松之派下權，被上訴
    人復未依祭祀公業條例第4條第3項所定方式，即「經派下員
    三分之二以上書面同意或經派下員大會派下現員過半數出席
    ，出席人數三分之二以上同意」取得派下員身份，其等自無
    法取得派下權。至祭祀公業條例第5條所定應係指祭祀公業
    條例施行後如成立之祭祀公業之派下員發生繼承事實時，方
    有以共同承擔祭祀者列為派下員。退步而言，本件縱有祭祀
    公業條例第5條規定之適用，惟依內政部99年5月4日內授中
    民字第0990033034號函之見解，所謂共同承擔祭祀者，除應
    參與祭祀活動及分擔祭祀經費外，亦包含「在居家奉祀本家
    祖先」之要件。又依最高法院98年度台聲字第876號判決意
    旨，祭祀公業派下權之繼承，民法並無規定，依從習慣，係
    以享有派下權之男系子孫或奉祀本家祖先之女子及從母姓之
    子孫為限，一般女子或不從母姓之子孫，向無派下權，不得
    繼承祭祀公業財產，故民法所定一般遺產之繼承，於祭祀公
    業財產之繼承，不能全部適用。即祭祀公業乃我國民間特有
    之習慣，祭祀公業派下員身分權、財產權之繼承，自應尊重
    原有習慣，而不應將與一般財產繼承等同視之。再按我國傳
    統文化，女子一旦出嫁，即住在夫家，所祭祀之先輩即為夫
    家之祖先，而非其本家之祖先。被上訴人雖為原派下員黃清
    松之女，然均為有配偶之人，依我國傳統文化及現今社會常
    情，被上訴人婚後所祭祀者，均為夫家之祖先而非本家之祖
    先，則其等人顯無法在其本家共同承擔祭祀。綜上，考量我
    國傳統祭祀公業之特殊性及主管機關內政部最近之見解，祭
    祀公業條例第5條所謂共同承擔祭祀者應以「在居家奉祀本
    家祖先」為要件，而非僅以逢年過節到宗祠祭拜，即可認定
    有共同承擔祭祀之事實；被上訴人既均已出嫁，復未舉證說
    明有何在居家奉祀本家祖先之事實，其等自不得依祭祀公業
    條例第5條之規定，繼承原派下員黃清松之派下權。另被上
    訴人等人於婚後，從未參與過系爭祭祀公業任何祭祀活動，
    直至被繼承人即派下員黃清松死亡後，其等為圖取得系爭祭
    祀公業之龐大財產，始於特定節日至祠堂參與祭祀活動，並
    且拍照存證，顯見，被上訴人並無共同承擔祭祀之事實，亦
    無共同承擔祭祀之本意，自不得繼承黃清松之派下權等語。
三、查被上訴人主張訴外人黃清松原為系爭祭祀公業之派下員，
    黃清松於97年11月26日死亡，被上訴人與訴外人黃樹雄、黃
    樹林、黃樹斌均為黃清松之子女，惟上訴人於黃清松死亡後
    ，並未依規定將被上訴人列入祭祀公業派下員等情，業據被
    上訴人提出祭祀公業黃鵬爵98年度持分異動名冊、被上訴人
    戶籍謄本，及黃清松之除戶戶籍謄本等件為證，並為上訴人
    所不爭執，堪信被上訴人上開部分之主張為真實。
四、惟被上訴人主張黃清松死亡後，被上訴人與訴外人黃樹雄、
    黃樹林、黃樹斌並未約定由黃樹雄等3人單獨承擔祭祀之義
    務，亦未拋棄繼承權，且有至系爭祭祀公業祠堂祭拜之事實
    ，自得依祭祀公業條例第5條規定，繼承黃清松之派下權一
    節，則為上訴人所否認，並以上詞置辯。經查：
  (一)按「本條例施行前已存在之祭祀公業，其派下員依規約定之
    。無規約或規約未規定者，派下員為設立人及其男系子孫（
    含養子）。派下員無男系子孫，其女子未出嫁者，得為派下
    員。該女子招贅夫或未招贅生有男子或收養男子冠母姓者，
    該男子亦得為派下員。派下之女子、養女、贅婿等有下列情
    形之一者，亦得為派下員：一、經派下現員三分之二以上書
    面同意。二、經派下員大會派下現員過半數出席，出席人數
    三分之二以上同意通過。」；「本條例施行後，祭祀公業及
    祭祀公業法人之派下員發生繼承事實時，其繼承人應以共同
    承擔祭祀者列為派下員。」96年12月12日總統華總一義字第
    09600167571號令制定公布，並經行政院於97年5月19日院臺
    秘字第0970018139號令發布自97年7月1日施行之祭祀公業條
    例第4、5條分別定有明文。依該條例第4條之立法理由為：
    「．．．二、基於尊重傳統習俗及法律不溯既往之原則，對
    於已存在之祭祀公業明定其派下員依規約定之，無規約或規
    約未規定者，派下員為設立人及其男系子孫（含養子）。派
    下員無男系子孫，其女子未出嫁者，得為派下員。該女子招
    贅夫或未招贅生有男子或收養男子冠母姓者，該男子亦得為
    派下員。除上揭臺灣傳統習慣當然取得派下員資格外，其餘
    派下之女子、養女、贅婿等例外情形取得派下員資格應經派
    下現員三分之二以上書面同意或經派下員大會派下現員過半
    數出席，出席人數三分之二以上同意通過。」；而該條例第
    5條之立法理由則為：「基於民法規定男女繼承權平等，本
    條例施行後之祭祀公業即不宜再依宗祧繼承之習俗排除女性
    繼承派下之權利，爰規定本條例施行後，祭祀公業及祭祀公
    業法人之派下員發生繼承事實時，其繼承人應以共同承擔祭
    祀者列為派下員。」等語，足見：祭祀公業條例第4條規定
    ，係針對在祭祀公業條例施行前已存在之祭祀公業，其派下
    員資格如何取得、認定之依據；而同條例第5條則係針對祭
    祀公業條例公布施行後，祭祀公業之派下員發生繼承事實者
    ，如何定其繼承派下員所為之規定；又祭祀公業條例第5條
    並無區分祭祀公業係於祭祀公業條例施行前、後設立之分別
    ，該條之適用對象自就祭祀公業條例施行前、後設立之祭祀
    公業均有適用之，始符合上開立法之本旨。況內政部97年12
    月10日內授中民字第0970732948號函亦以：「祭祀公業條例
    第4條意旨係規範已存在之祭祀公業其派下員應具備條件之
    原則及例外，第5條意旨係基於民法規定男女繼承權平等，
    規範本條例施行後之祭祀公業即不得再依宗祧繼承之習俗排
    除女性繼承派下之權利。祭祀公業條例施行前已存在之祭祀
    公業，依法訂定規約，並報經受理機關備查有案，其規約內
    容如與祭祀公業條例第4條規定不一時，優先適用規約規定
    辦理。祭祀公業條例施行前已存在之祭祀公業，依法訂定規
    約，並報經受理機關備查有案，其規約內容如與祭祀公業條
    例第5條規定不一時，除應優先適用條例規定辦理外，並請
    變更其規約。」等語，亦同此見解。查被上訴人之父黃清松
    原為系爭祭祀公業之派下員，黃清松於祭祀公業條例施行後
    之97年11月26日始死亡之事實，既為兩造所不爭，則關於黃
    清松死亡後，得繼承其派下權之人之認定，自應依祭祀公業
    條例第5條之規定為據，即黃清松之直系血親卑親屬（不分
    男女）均以共同承擔祭祀者為派下員。上訴人以系爭祭祀公
    業係於祭祀公業條例施行前即已存在，其派下員之資格，應
    依該條例第4條第1項規定，即依系爭祭祀公業章程第3條約
    定，僅以系爭祭祀公業各房現存男系者為派下員云云，顯係
    誤解該條例第4條、第5條相互間之立法意旨，洵非可採。又
    縱上訴人之系爭祭祀公業章程第3條目前仍規定：「本祭祀
    公業派下員之資格，凡屬黃鵬爵公派下各房親現存男系長輩
    者為派下員而組成之」者屬實，於祭祀公業條例施行後，其
    祭祀公業之派下員發生繼承事實時，除應優先適用祭祀公業
    條例第5條規定外，依其主管機關之內政部上開函示意旨，
    尚應變更其規約之內容，始符合法制。
  (二)次按祭祀公業條例第5條規定，所謂「共同承擔祭祀者」，
    係指具有參與祭祀活動、及共同負擔祭祀經費之事實者，有
    內政部97年10月6日內授中民字第0970732852號函示可資參
    考。上訴人雖否認被上訴人有共同承擔祭祀之事實，惟依被
    上訴人提出之照片所示（見原審卷第52至55、84至86頁、本
    院卷第76、77頁），被上訴人於黃清松97年11月26日過世後
    ，確有於98年10月26日重陽節、12月22日冬至、及99年6月1
    6日前往系爭祭祀公業祠堂為祭祀行為，並參與系爭祭祀公
    業99年所舉辦之週年紀念活動，堪認其等於本件繼承事實發
    生後，有共同承擔祭祀之意思、及參與系爭祭祀公業祭祀活
    動之事實。又被上訴人固不否認其等未共同負擔祭祀之經費
    ，惟以：因祭祀公業很有錢，其餘之派下員亦未支出費用等
    語（見本院卷第39頁背面）。查祭祀公業黃鵬爵之財產及收
    入頗豐，有被上訴人提出該祭祀公業97年度收支結算表在卷
    可稽（見原審卷第87頁），而被上訴人為前揭抗辯後，經本
    院闡明結果，亦未見上訴人提出任何具體事證，以證明系爭
    祭祀公業其他派下員有支付祭祀經費之事實，則被上訴人主
    張共同祭祀費用係由祭祀公業資產支付一節，應為可採。參
    酌祭祀公業條例第5條係為摒棄我國舊有排除女性參與宗祧
    繼承之習俗，始立法明文保障女性亦得繼承派下員之權利，
    被上訴人既有能力、及意願參與系爭祭祀公業之祭祀，且有
    實際參與之行動，已符合該例第5條規定之共同承擔祭祀之
    要件，上訴人空口否認被上訴人派下員之資格，自無足採。
  (三)上訴人雖又提出內政部99年5月4日內授中民字第0990033034
    號函示，並辯以：所謂共同承擔祭祀者，除應參與祭祀活動
    及分擔祭祀經費外，亦包含「在居家奉祀本家祖先」之要件
    ，被上訴人既均已出嫁，其等婚後所祭祀者均為夫家之祖先
    而非本家之祖先，故其等顯無法在其本家共同承擔祭祀等語
    。惟依上訴人所提前開函文說明項下載稱：「一、復貴祭祀
    公業99年4月26日祀爵宗字第099005號函。二、查上開函說
    明項所列舉之要件：1.在居家奉祀本家祖先者。2.具有參與
    祭祀活動者。3.具有共同負擔祭祀經費．．．等，核與祭祀
    公業條例第5條意旨尚無不符。」等語（見本院卷第43頁）
    ，可知；內政部上開函文，就「在居家奉祀本家祖先者」一
    節，顯係依上訴人函詢之內容所為之函覆，該「在居家奉祀
    本家祖先者」，顯非祭祀公業條例第5條規定所謂「共同承
    擔祭祀者」之要件，亦與內政部97年10月6日內授中民字第
    0970732852號函示之內容，即共同承擔祭祀者，僅指具有參
    與祭祀活動、及共同負擔祭祀經費之事實者而言，有所差異
    ，上訴人自行擴張解釋祭祀公業條例第5條規定之共同承擔
    祭祀之要件，洵無足取。
五、綜上所述；被上訴人依祭祀公業條例第5條規定，提起本件
    確認之訴，請求確認其等對祭祀公業黃鵬爵之派下權存在，
    為有理由。原審以被上訴人本件之請求，核屬有據，予以准
    許，核與法相符，上訴人猶執詞上訴，為無理由，應予駁回
    。
六、本案事實已臻明確，兩造其餘攻擊防禦方法，不足以影響本
    判決結果，爰不一一論述，併此敘明。
據上論結：本件上訴為無理由，依民事訴訟法第449條第1項、第
78條，判決如主文。
中    華    民    國    99    年    9     月    14    日
                民事第四庭    審判長法  官  陳蘇宗
                                    法  官  黃永祥
                                    法  官  張浴美
以上正本係照原本作成。
如對本判決上訴，須於收受判決送達後20日內向本院提出上訴書
狀，其未表明上訴理由者，應於提出上訴後20日內向本院提出上
訴理由書（須按他造人數附具繕本）。
上訴時應提出委任律師為訴訟代理人之委任狀。具有民事訴訟法
第466條之1第1項但書或第2項之情形為訴訟代理人者，另應附具
律師及格證書及釋明委任人與受任人有該條項所定關係之釋明文
書影本。如委任律師提起上訴者，應一併繳納上訴審裁判費。
                                    書記官  阮正枝
中    華    民    國    99    年    9     月    14    日
                                                      Ｓ

司法院資訊處製作；財團法人民間司法改革基金會備份。
